【裁判字號】    90,判,1735
【裁判日期】    900927
【裁判案由】    護照
【裁判全文】
最  高  行  政  法  院  判  決                    九十年度判字第一七三五號
    原      告  乙○○
                          送達.
    被      告  外交部
    代  表  人  田弘茂
右當事人間因護照事件，原告不服行政院中華民國八十九年二月十八日台八十九訴字
第○五○一七號再訴願決定，提起行政訴訟。本院判決如左：
    主  文
原告之訴駁回。
訴訟費用由原告負擔。
    事  實
緣臺灣臺中地方法院檢察署以原告涉嫌販賣毒品等罪，經法院判處有期徒刑十二年，
褫奪公權八年，並經該署通緝中，所犯屬重大犯罪，乃通知被告撤銷其護照。案經被
告據以撤銷原告所持第Ｍ00000000號護照，該部領事事務局並於八十八年六
月十日以領（一）字第八八六六○○二八七○號函知原告。原告不服，循序提起訴
願、再訴願均遭駁回，遂向本院提起行政訴訟。茲摘兩造訴辯意旨於次：
原告起訴意旨略謂：按舊護照條例第九條第二款規定「涉嫌犯罪經司法機關或法務部
通知外交部者」得撤銷持有人之護照，而八十四年護照條例上揭條項修改為「涉嫌重
大犯罪，經司法機關通知者」。是新條文顯有意將「法務部」排除本款之適用，否則
不必動用立法權修改該條文，徒增適用上之疑義。又司法院釋字第三九二號解釋固稱
憲法第八條第一項之廣義「司法機關」包括檢察機關，惟該號解釋並未說明其他法律
之「司法機關」亦均包括檢察機關，是訴願機關與再訴願機關之決定，顯有擴大解釋
之嫌，且違背法律解釋之原則。依法行政為保障人權之原則，原告爭執者非其犯罪是
否重大。原告爭執者為外交部不可依法定機關以外機關之要求，即撤銷人民護照，臺
灣臺中地方法院檢察署即非舊護照條文所稱之法務部，亦非修正護照條例所稱之司法
機關，被告須俯首聽命於非份機關之非法要求而侵害人民權益，苟被告認為持有人之
護照應予撤銷，非不可請臺灣臺中地方法院檢察署改由司法機關通知，其不依循法制
途徑撤銷，自有違法，應由監察機關予糾舉。護照條例第九條修正刪除「法務部」之
文字，顯係為加強保障基本人權，再訴願機關曲解法令，罔顧法律正當程序，均屬違
誤，請判決撤銷訴願、再訴願決定及原處分等語。
被告答辯意旨略謂：本件憲法第八條第一項所稱「司法機關」乙詞，依司法院大法官
會議釋字第三九二號解釋，係指包括檢察機關在內之廣義司法機關，故護照條例第九
條之「司法機關」自應依上開解釋包括檢察機關在內。另就立法旨意而言，護照條例
第九條第一項第二款條文原為「涉嫌犯罪經司法院或法務部通知外交部者」，八十四
年該條例修正為「涉嫌重大犯罪經司法機關通知外交部者」，將「司法院或法務部」
修正為「司法機關」，其修正意旨在於，司法院及法務部均屬偏向司法行政之機關，
對於案情之瞭解與掌握，是否屬重大犯罪，應否撤銷護照等，均不若真正職司審判、
偵查工作之各級法院及檢察署；且為恐行政機關干涉負責審判、偵查之司法機關，乃
特予修正如上。此外，為求司法公信力之貫徹，對於偵查或追訴中而逃亡國外之嫌犯
，得予撤銷護照，使其滯留國外變成為不合法，將其遣送回國，俾防堵犯罪後藉護照
潛逃藏匿，以符實際。足證此「司法機關」應包括檢察機關，始符立法修正意旨。此
項見解亦獲法務部肯認無誤，有該部八十六年三月二十六日法八六檢字第○八二七四
號函可稽。此外，依比例原則而言，撤銷原告護照，所得維護司法公信力等公益，以
及原告因護照撤銷所受個人損害之私益，兩者衡量結果，被告機關認為前者較應受保
護，爰裁量認應為本件之撤銷處分。綜上所述，被告機關是項撤銷護照之處分並無違
法之處，本件原告之訴願無理由，敬請依法駁回，以符法紀等語。
    理  由
按持照人涉嫌重大犯罪經司法機關通知外交部者，外交部、駐外使領館、代表處、辦
事處或其他外交部授權機構得扣留或撤銷其護照並依規定處理，為護照條例第九條第
一項第二款所規定。查臺灣臺中地方法院檢察署以原告涉嫌販賣毒品等罪，經法院判
處有期徒刑十二年，褫奪公權八年，並經該署通緝中，所犯屬重大犯罪，乃通知被告
撤銷其護照。案經被告據以撤銷原告所持第Ｍ00000000號護照，被告所屬領
事事務局並於八十八年六月十日以領（一）字第八八六六○○二八七○號函知原告
。原告不服被告撤銷其護照之處分，以臺灣臺中地方法院檢察署並非司法機關，無權
通知外交部撤銷其護照云云。查護照條例第九條第一項第二款所稱「司法機關」，依
司法院釋字第三九二號解釋，憲法第八條第一項所規定之「司法機關」包括檢察機關
在內，護照條例第九條第一項第二款原條文為「涉嫌犯罪經司法院或法務部通知外交
部者」，八十四年修正為「涉嫌重大犯罪經司法機關通知外交部者」，其中「司法院
或法務部」修正為「司法機關」，乃為加強管理及防堵犯罪後藉護照潛逃藏匿，亦足
以證明所稱「司法機關」包括檢察機關在內，此項見解亦獲法務部確認無誤，有法務
部八十六年三月二十六日法檢字第○八二七四號函可稽。本案原告因煙毒等案件，
經法院判處有期徒刑十二年等，並經臺灣臺中地方法院檢察署於八十五年五月二日以
中檢輝執準緝字第五八四號通緝書發布通緝在案，該署並以原告所犯屬重大犯罪，有
撤銷其護照之必要，於八十八年五月十二日以中檢茂執準字第三○八三三號函請被告
撤銷原告所持護照，以利緝捕。被告以司法機關既認原告所犯煙毒等案屬重大犯罪，
有撤銷其護照之必要，為協助司法機關遏阻犯罪，緝捕通緝犯返國服刑，並善盡國際
社會成員間共同防制犯罪之責，爰撤銷其護照，核與首開法律規定並無不合，一再訴
願決定遞予維持，亦無違誤，均應予維持。按司法院就憲法所為之解釋，有拘束全國
各機關及人民之效力，各機關處理有關事項應依解釋意旨為之，司法院釋字第一八五
號解釋在案。本件護照條例第九條第二款規定之「司法機關」，依被告答辯意旨，乃
包含檢察機關在內，與司法院釋字第三九二號解釋第一項意旨，並無不合，原告主張
，護照條例第九條第二款規定之「司法機關」，不包含檢察機關在內，被告及一再訴
願決定擴大解釋「司法機關」，違背法律解釋之原則，從而被告依台灣台中地方法院
檢察署通知，撤銷原告之護照，違背法律正當程序云云，並無憲法或法律依據，自不
足採。綜上所述，原告起訴意旨難謂有理由，應予駁回。
據上論結，本件原告之訴為無理由，爰依行政訴訟法施行法第二條、行政訴訟法第九
十八條第三項前段，判決如主文。
中    華    民    國      九十      年      九        月    二十七      日
                    最 高 行 政 法 院  第 二 庭
                                審 判 長 法  官      陳  石  獅
                                         法  官      鄭  淑  貞
                                         法  官      彭  鳳  至
                                         法  官      高  啟  燦
                                         法  官      黃  合  文
右  正  本  證  明  與  原  本  無  異
                                         法院書記官  王  福  瀛
中    華    民    國      九十      年      十        月      四        日


司法院資訊處製作；財團法人民間司法改革基金會備份。
